【裁判字號】    95,台上,5415
【裁判日期】    950929
【裁判案由】    誣告
【裁判全文】
最高法院刑事判決            九十五年度台上字第五四一五號
上  訴  人  甲○○
上列上訴人因誣告案件，不服台灣高等法院中華民國九十二年十
二月十一日第二審判決（九十二年度上訴字第三八一０號；起訴
案號：台灣板橋地方法院檢察署八十九年度偵字第二一七五二號
），提起上訴，本院判決如下：
    主  文
原判決撤銷，發回台灣高等法院。
    理  由
本件原判決認定：上訴人甲○○明知票據號碼ＬＤ000000
0號、發票日民國八十八年六月五日、票載金額新台幣（下同）
十四萬七千元、帳號００八０二—０號、付款人基隆市第二信用
合作社安樂分社（下稱基隆二信安樂分社）及票據號碼ＮＦ00
00000號、帳號００八０二—０號、同付款人、未填載發票
日及票載金額之支票二紙，係借予乙○○使用，並未遺失。因乙
○○無法於票載發票日前將票載金額如數交付上訴人存入銀行兌
現，為使乙○○無法提示上揭支票，竟意圖使人受刑事處分，於
八十八年六月一日，向基隆二信安樂分社偽以上揭支票二紙於八
十八年五月二十七日在台北市○○街六五號一樓其工作之服飾店
內遺失為由，辦理掛失止付，並請求該管公務員台北市政府、台
北縣政府、基隆市警察局、桃園縣警察局大溪分局究辦而誣指他
人犯侵占遺失物罪嫌。因乙○○即將票據號碼ＬＤ000000
0號之支票持交林毅勇轉交鄭鵬華收執；另將票據號碼ＮＦ00
00000號之支票持交張守志轉交韓志勳收執，經鄭鵬華、韓
志勳分別以聯邦商業銀行新店分行帳戶及韓志勳之姪韓明德第一
商業銀行鶯歌分行帳戶提示，皆因掛失止付而未獲付款，為警循
線查知支票二紙係上訴人借予乙○○使用，而通知上訴人到案說
明。詎上訴人竟將前開未指定犯人誣告之犯意變更為指定犯人誣
告之犯意，意圖使乙○○受刑事處分，接續於八十八年七月十一
日，向台北縣政府警察局三峽分局誣指票據號碼ＬＤ00000
00號支票乙紙係遭乙○○竊取；再於八十八年七月二十五日，
向桃園縣警察局大溪分局誣指票據號碼ＬＤ0000000號及
ＮＦ0000000號之支票二紙係於八十八年三月初某日，在
台北市○○區○○街六五號一樓店內遭乙○○竊取，並對乙○○
提出竊盜告訴；復於八十八年八月二十四日，向台灣板橋地方法
院檢察署檢察官誣指上開票據號碼ＬＤ0000000號之支票
乙紙係乙○○竊取，並表明欲對乙○○提出竊盜告訴；又於八十
八年九月十四日，向台灣板橋地方法院檢察署檢察官誣指上開票
據號碼ＬＤ0000000號、票據號碼ＮＦ0000000號
之支票二紙皆係乙○○竊取。嗣經台灣板橋地方法院檢察署檢察
官於八十九年二月九日，以乙○○涉有竊盜及偽造有價證券罪嫌
，而以八十八年度偵字第一八八四一號、第二一五０五號案件偵
查終結，將乙○○提出公訴後，上訴人復於八十九年四月二十五
日，在台灣板橋地方法院八十九年度訴字第五０七號乙○○偽造
有價證券等案件調查時，誣指係乙○○竊取並盜用其支票。經台
灣板橋地方法院於八十九年八月三十一日判決乙○○無罪並經確
定，始偵知上情等情。因而維持第一審論處上訴人意圖他人受刑
事處分，向該管公務員誣告罪刑之判決，駁回其在第二審之上訴
。固非無見。
惟查：(一)誣告罪之成立，以向該管公務員誣告為要件。所謂該管
公務員，係指有偵查犯罪權之一切公務員。又刑法第一百六十九
條第一項之誣告罪，以使人受刑事或懲戒處分之意思向該管公務
員誣告為必要，若因公務員之推問而為不利他人之陳述，縱其陳
述涉於虛偽，既無申告他人使其受刑事或懲戒處分之意思，即與
誣告之要件不符。原判決依刑事訴訟法第三百七十三條之規定，
所引用第一審判決書事實欄記載上訴人意圖使人受處分，於八十
八年六月一日，向基隆二信安樂分社偽以支票遺失為由，辦理掛
失止付，並請求該管公務員台北市政府、台北縣政府、基隆市警
察局、桃園縣警察局大溪分局究辦而誣指他人犯侵占遺失物罪嫌
。嗣於支票經執票人提示遭退票後，上訴人經警通知說明，變更
其未指定犯人誣告之犯意，意圖使乙○○受刑事處分，接續在台
北縣政府警察局三峽分局、桃園縣警察局大溪分局、台灣板橋地
方法院檢察署及台灣板橋地方法院，分別誣指乙○○竊取支票二
紙或提出告訴等情。惟台北市政府、台北縣政府之公務員，非均
具有偵查犯罪權。第一審判決未載明上訴人向何一有偵查犯罪權
之公務員請求究辦，已不足為適用法律之基礎。原判決逕引為其
所認定上訴人之犯罪事實，自足構成撤銷之原因。又關於原判決
認定上訴人於八十八年七月十一日、同年九月十四日及八十九年
四月二十五日，分別在台北縣政府警察局三峽分局、台灣板橋地
方法院檢察署及台灣板橋地方法院接續誣指乙○○竊取支票一節
。第一審判決理由一(二)所引上訴人之陳述，似均係指稱乙○○竊
取支票云云，並未具體表明對乙○○竊盜行為表明訴追之意。上
訴人此部分陳述，若係公務員之推問而為不利他人之陳述，縱其
陳述涉於虛偽，因無申告他人使其受刑事或懲戒處分之意思，即
與誣告之要件不符。究竟上訴人為上揭表示之時，有無使乙○○
受刑事處分之意思而申告犯行，原審並未加以調查，遽與第一審
為同一認定，採用第一審判決書此部分之記載並維持第一審論處
上訴人誣告罪刑之判決，自有應於審判期日調查之證據而未予調
查之違法。(二)科刑之判決書，須將認定之犯罪事實詳記於事實欄
，然後於理由內逐一說明其憑以認定之證據，以使事實與理由兩
相一致，方為合法，倘事實欄已有敘及，而理由內未加說明，即
有理由不備之違法。原判決認定上訴人確有於八十八年六月一日
，意圖使人受刑事處分，以上揭支票二紙遺失為由，請求該管公
務員台北市政府、台北縣政府、基隆市警察局、桃園縣警察局大
溪分局究辦而誣指他人犯侵占遺失物罪嫌之行為。所引用第一審
判決理由一(一)固說明上訴人坦承其前往基隆二信安樂分社申報上
揭支票二紙已於八十八年五月二十七日在台北市○○街六五號一
樓其工作之服飾店內遺失，並辦理掛失止付手續，且有票據掛失
止付通知書、退票理由單、支票正反面、掛失止付票據提示人資
料查報表、台北市票據交換所函及遺失票據申請書可稽等語。惟
稽之卷附資料，填具票據掛失止付通知書由金融機構核轉票據交
換所辦理票據掛失止付，與填具遺失票據申報書向偵查機關請求
究辦侵占遺失物罪嫌，二者並非相同。而有關上訴人以支票遺失
為由請求究辦侵占遺失物罪嫌一節，卷內僅有上訴人於八十八年
六月一日所書具，請求台北市政府警察局、台北縣警察局協助偵
查票據號碼ＮＦ0000000號支票侵占遺失物罪嫌之遺失票
據申報書（偵字第一二四三六號卷第二三頁），似無票據號碼Ｌ
Ｄ0000000號支票部分或上訴人向基隆市警察局、桃園縣
警察局大溪分局請求究辦侵占遺失物罪嫌之遺失票據申報書可憑
。原判決逕認上訴人以票據號碼ＬＤ0000000號支票遺失
為由，請求基隆市警察局、桃園縣警察局大溪分局究辦遺失物罪
嫌而有誣指他人犯罪之意圖，自有理由不備之違法。(三)判決不載
理由者，當然違背法令。所謂判決不載理由，係指依法應記載於
判決理由內之事項不予記載，或記載不完備者而言，此為刑事訴
訟法第三百七十九條第十四款上段之當然解釋。而有罪之判決書
，對於被告有利之證據不採納者，應說明其理由，復為刑事訴訟
法第三百十條第二款所明定。故有罪判決書對於被告有利之證據
，如不加以採納，必須說明其不予採納之理由，否則即難謂非判
決不備理由之違法。原判決所引用第一審判決理由一(三)(5)雖依憑
上訴人所提出支票簿存根，說明：其中票據號碼ＮＦ00000
00號及上揭二紙支票部分，均記載乙○○之「余」姓之字，經
以目視檢視票據號碼ＬＤ0000000號支票存根上「余」字
筆跡，與存根上所載發票日期、金額之筆跡係同一用筆書寫，足
見係簽發支票時同時書寫「余」字；又票據號碼ＮＦ00000
00號支票存根上之「余」字，與乙○○向上訴人借用之票據號
碼ＮＦ0000000號支票存根上「余」字，係出於同一用筆
書寫，足見係乙○○向上訴人借用票據號碼ＮＦ0000000
號支票時同時寫上。認上訴人所為係存根上載內容事後填寫之辯
解，不足採信云云。惟揆之卷附支票存根上載內容（訴字第五０
七號乙○○偽造有價證券案件卷宗第七六頁證物袋內），其中票
據編號ＬＤ0000000號支票存根欄內固記載「日期：八十
八年六月五日」、「結存：一四七０００」、「備註：余」，然
下端另有以鉛筆所為「六／五，一四七０００」之記載。上訴人
苟於備註欄註記「余」字，同時在日期欄、結存欄為上揭記載，
何以有另以鉛筆為相同內容加註之必要？又縱票據編號ＮＦ00
00000號、ＮＦ0000000號支票存根內容係使用同枝
筆無誤，論理上如何可得出二者必然為同時書寫之結論？再票據
編號ＮＦ0000000號支票存根「余」字右側，似併載有「
退補」之文字。若屬無誤，第一審判決認定此部分內容與票據編
號ＮＦ0000000號支票存根之內容，均係乙○○向上訴人
借用支票同時書寫，是否與經驗法則無違？均關係上訴人所為支
票存根係事後填寫之辯解是否可採之論斷。原判決未為任何說明
，遽採與第一審判決相同之論述，亦有理由不備之違誤。以上或
為上訴意旨所指摘，或屬本院得依職權調查之事項，應認原判決
有撤銷發回更審之原因。
據上論結，應依刑事訴訟法第三百九十七條、第四百零一條，判
決如主文。
中    華    民    國  九十五  年    九    月  二十九  日
                      最高法院刑事第十庭
                          審判長法官  洪  清  江
                                法官  石  木  欽
                                法官  李  伯  道
                                法官  林  勤  純
                                法官  陳  晴  教
      本件正本證明與原本無異
                                      書  記  官
中    華    民    國  九十五  年    十    月    四    日
                                                      Ｋ


司法院資訊處製作；財團法人民間司法改革基金會備份。
